【裁判字號】    88,重上更(二),37
【裁判日期】    890316
【裁判案由】    分割共有物
【裁判全文】
臺灣高等法院高雄分院民事判決  八十八年度重上更(二)字第三十七號
      上  訴  人  庚○○
      訴訟代理人  鄭國安律師
                  陳裕文律師
                  吳麗珠律師
      被  上訴人  戊○○      .
      訴訟代理人  辛○○      .
      被  上訴人  己○○      .
                  丙○○林入.
                              住台北市○○路○段一四七巷十七弄七之三號
                  甲○○林入.
                  丁○○林入.
                  乙○○○林.
右當事人間分割共有物事件，上訴人對於中華民國八十四年五月三十日臺灣屏東地方
法院八十四年訴字第六二號第一審判決提起上訴，經最高法院第二次發回更審，本院
判決如左：
      主      文
原判決除確定部分及該部分訴訟費用之裁判外均廢棄。
兩造共有之坐落屏東縣崁頂鄉○○段一０四九地號、建、面積０．五三三０公頃土地
，其分割方法如下：如附圖二所示（Ａ）部分面積０．二六六五公頃分歸上訴人庚○
○取得，（Ｂ）部分面積０．二六六五公頃分歸被上訴人己○○、戊○○（應有部分
各五十分之十九）乙○○○、丙○○、甲○○、丁○○（應有部分各五十分之三）並
繼續保持共有。
第一、第二審及發回前第三審訴訟費用（除確定部分外）由被上訴人負擔二分之一，
餘由上訴人負擔。
      事      實
甲、上訴人方面：
  一、聲明：求為判決：
    (一)原判決除確定部分外均廢棄。
    (二)右廢棄部分，請准兩造間共有之座落屏東縣崁頂鄉○○段一０四九地號建面積
      ０˙五三三０公頃，其分割方法如下：如附圖一所示（Ａ）部分面積０˙二六
      六五公頃分歸上訴人庚○○取得，（Ｂ）部分面積０˙二六六五公頃分歸被上
      訴人己○○、戊○○（應有部分各五十分之十九）乙○○○、丙○○、林玉崑
      、丁○○（應有部分各五十分之三），並繼續保持共有。
    (三)第一、二審訴訟費用由被上訴人等負擔。
  二、陳述：除與原判決書記載相同者，予以引用外，補稱：
    (一)共有物分割之方法應由法院依民法第八百二十四條之規定，審酌當事人之聲明
      、共有物之性質、經濟效用，及全體共有人之利益公平決之，最高法院五一台
      上一六五九號判例，及六十八年度台上字三五０號判例著有明文。
    (二)查最高法院係以編號（10.）房屋若可以現代技術移動或由雙方以補償方式解決
      ，其費用、安全、是否能由雙方達成協議皆有疑問，上訴人等若不能依前審所
      定方法為分割時，勢必要拆除房屋，故其所定分割方法即有未洽為由廢棄原判
      決，而發回更審。然原審判決斟酌各共有人之利害關係、使用情形、共有物之
      性質及價值並符合公平經濟原則，始以已考量兩造房屋所在、分割後拆除房屋
      最少、損害最少、及系爭土地北方較繁榮等情狀為由，而為以東西向分割為合
      理之判決，原審判決係權衡兩造之利弊得失之下所為，最符合兩造經濟效益。
    (三)上訴人之房屋除編號（６）之屋尚可居住外皆已老舊，且一旦拆除，上訴人及
      家人皆將無屋可住，惟上訴人為求土地之最大使用利益，仍願退讓；反觀編號
      （10.）之房屋所有權及佔有皆與被上訴人乙○○○、丁○○、丙○○、及林玉
      崑無關，被上訴人林志育及其妻均於桃園縣任職、並居住於桃園縣，被上訴人
      己○○雖設籍系爭房屋之住址，然係為應付本案之起訴始於八十四年七月二十
      九日將戶籍遷入，事實上己○○現居住於屏東縣潮州鎮○○街五二巷二號，故
      可知如將編號（10.）之房屋拆除對被上訴人所造成之損害亦較對上訴人之損害
      輕微，蓋該屋屋齡已二十七年、並未為保存登記，實際上亦無人居住，若拆除
      不僅兩造將不會有無屋可住之情事且與該屋之社會經濟效用無礙，為求兩造之
      訟爭早日解決，莫如將兩造屋齡已達二十年之房屋皆為拆除為當。
    (四)上訴人所有之編號（６）之房屋，就現狀而言，較被上訴人所有編號（10.）之
      房屋新穎，面積亦較該屋大約三倍，上訴人願拆除不外乎為保土地之經濟效用
      ，避免畸零地之產生，況編號（10.）之房屋屋齡已二十七年並無古蹟保存之效
      用。若以現代移屋技術而言，兩造所支出費用亦以上訴人較高，上訴人願作此
      等讓步亦係為保土地之經濟效用。
    (五)本件於八十四年三月十日一審法院至現場勘驗時，被上訴人戊○○即被上訴人
      之被繼承人倪武雄曾自認「被告四人願保持共有，並請求按使用現狀分割；但
      一０四九之六號上墳墓土地被告願分得，兩筆土地不願合併分割；蔡登興、吳
      勝德、李枝梅所有之房屋及周邊之空地被告願分得」等語，當事人既已自認願
      意分得出售於上開蔡登興等四人之土地，則此部分土地自應分割予被上訴人所
      有。
    (六)本案若採東西向分割之方案，除上訴人應拆除之房屋將比被上訴人多出約三倍
      外，上訴人於被上訴人將分得之土地上亦種有檳榔菁、椰子樹等作物，若予以
      剷除，上訴人將損失新台幣（以下同）六十四萬七千元，損失頗鉅，然上訴人
      為顧及土地之完整性及其經濟利益之最大效用，仍願依前審所定東西向分割方
      案為分割。
    (七)依八十八年四月十三日青年日報所載內埔鄉李氏宗祠因牴觸都市○○道路用地
      而僱請搬屋公司成功遷移三公尺，依此本件雙方應拆除之房屋亦可比照辦理，
      而搬屋費用理應各自負擔。
    (八)為期雙方損害最少、分割後地形之完整，以符雙方土地之利用，系爭土地應採
      前審之分割方式，而雙方各自所有之編號（６）（10.）房屋均因屋齡老舊，利
      用價值不高，均宜拆除。
乙、被上訴人方面：被上訴人己○○、乙○○○、丙○○、甲○○、丁○○未於言詞
    辯論期日到場，惟據其等所提書狀所為及被上訴人戊○○聲明或陳述如左：
  一、聲明：求為判決：
    (一)上訴駁回。
    (二)訴訟費用由上訴人負擔。
  二、陳述：除與原判決書記載相同者，予以引用外，補稱：
    (一)被上訴人現居住於屏東縣崁頂鄉○○村○路七之一號房屋，位於系爭土地上，
      故不論採取何種分割方案，如不拆除被上訴人居住之房屋，並留有對外之通路
      ，被上訴人均表同意。
    (二)依最高法院發回更審之意旨，共有物之分割方法，固可由法院自由裁定，但亦
      須以適當之方法為限，並須斟酌共有人之利害關係、使用情形、共有物之性質
      及使用價值，符合公平經濟原則始為適當。
      理      由
一、本件原共有人林入裙於八十七年四月一日死亡，業由繼承人乙○○○、丙○○、
    甲○○、丁○○四人合法承受訴訟，先予敘明。被上訴人己○○、乙○○○、丙
    ○○、甲○○、丁○○未於言詞辯論期日到場，核無民事訴訟法第三百八十六條
    各款所列情形，爰依上訴人之聲請，由其一造辯論而為判決。
二、本件上訴人於原審起訴主張：坐落屏東縣崁頂鄉○○段一０四九地號、建、面積
    ０．五三三０公頃土地，為上訴人庚○○及被上訴人己○○、戊○○及林入裙（
    已死亡）共有，應有部分為庚○○二分之一、己○○一００分之十九、戊○○一
    ００分之十九，林入裙一００分之十二（因死亡由乙○○○、丙○○、甲○○、
    丁○○四人繼承，並依法為承受訴訟，應有部分各為一００分之三），上開土地
    並無使用目的而有不能分割之情形，兩造亦未以契約訂有不分割之期限，惟其分
    割方法，兩造迄不能達成協議，為此請求判決分割，上訴人希望分得如附圖二所
    示Ａ部分土地等語。
三、被上訴人則以：同意分割，惟希望分得如附圖二所示A部分，或南北分割的下方(
    南方)之土地，並願繼續保持共有云云。
四、按「各共有人得隨時請求分割共有物」民法第八百二十三條第一項前段定有明文
    。查坐落屏東縣崁頂鄉○○段一０四九地號面積０．五三三０公頃土地，為兩造
    所共有，應有部分為上訴人庚○○二分之一，被上訴人戊○○為一００分之十九
    、己○○為一００分之十九，乙○○○、丙○○、甲○○、丁○○應有部分各為
    一００分之三。兩造並無因其使用目的而有不能分割之情形，亦未以契約訂有不
    分割之期限，惟分割方法，兩造迄不能達成協議等情，業據上訴人提出土地登記
    簿謄本二件為證，並為被上訴人所不爭執，自堪信為真實，上訴人請求判決分割
    ，於法有據，應予准許。
五、次按系爭上開一０四九地號土地，如附圖一所示編號一部分，有訴外人蔡登興所
    有磚造房屋，編號二、三部分，有訴外人李枝梅所有二層樓房及磚造鐵皮屋，編
    號四部分，有訴外人吳勝德所有之磚造鐵皮屋，編號五部分，有訴外人胡松貞所
    有磚造鐵皮屋，編號六、七、八部分，有上訴人所有之磚造房屋、車庫及倉庫，
    編號九、十部分，有訴外人即被上訴人戊○○、己○○之父倪武雄所有之房屋，
    此經原法院於八十四年十二月八日履勘現場，並囑託屏東縣東港地政事務所派員
    測量屬實，制有勘驗筆錄及土地複丈成果圖附卷可按。經查上開訴外人蔡登興、
    李枝梅、吳盛德所有房屋之座落土地，均係向被上訴人倪志堅、戊○○之父倪武
    雄所購買，胡松貞則向上訴人租用，業經證人蔡登興、李枝梅、吳盛德、胡松貞
    分別於本院前審調查時到庭結證無訛，並有證明書、蔡登興與倪武雄於五十八年
    九月十八日所訂立之買賣契約書，及六十六年之存證信函可證（見本院重上卷第
    二一九頁至二二三頁），被上訴人雖指摘上開證人蔡登興、李枝梅、吳盛德之證
    言不實，惟證人與兩造均無任何關係，所為證言應無偏頗之虞。且查證人長久以
    來，均居住在上開土地之上，此為兩造所不爭，縱部分證人之證言有關年代之證
    言稍有出入，惟上開買賣迄今，事隔三十餘年，應係證人記憶不清所致，況買賣
    基本事實並無出入，證人證言應堪採信。
六、按共有物之分割方法，固可由法院自由裁定，但亦須以適當之方法為限，並須斟
    酌共有人之利害關係、使用情形、共有物之性質及使用價值，符合公平經濟原則
    始為適當。經查被上訴人戊○○本人及其訴訟代理人邱芬凌律師於八十四年三月
    十日原法院履勘現場時，表示「蔡登興、吳盛德、李枝梅所有之房屋及週邊土地
    被告（指被上訴人）願意分得」，有勘驗筆錄記載足憑（見原審卷第三七頁）。
    參以兩造均陳明希望將土地分割成東西或南北方向，使雙方土地將來均能完整之
    利用。本院審酌上情，並考量如附圖一所示編號一、二、三、四部分均由被上訴
    人戊○○、己○○之被繼承人倪武雄所出售，此項不利益應由被上訴人承受，如
    附表所示編號五即係上訴人所出租，該部分宜分歸上訴人，及考量兩造房屋所在
    ，分割後拆除房屋最少、損害最少、分割後地形最完整（避免造成畸零地，可充
    分利用）及系爭土地北方較為繁榮等一切情狀，認以東西向分割（分割後，雙方
    各分得北方各二分之一面積馬路之土地，價值相當）為合理，將如附圖二所示A
    部分歸上訴人庚○○所有，如附圖二所示B部分，分歸被上訴人所有，並依被上
    訴人己○○、戊○○陳明按分割後應有部分各五十分之十九，乙○○○、丙○○
    、甲○○、丁○○陳明按分割後應有部分各五十分之三繼續保持共有，最符合雙
    方利益，爰分割如主文第二項所示。
七、被上訴人己○○、戊○○雖主張其現居住之屏東縣崁頂鄉○○村○○路七之一號
    即編號（10.）之房屋，應予保留並分歸被上訴人云云，惟查：上開編號（10.）之
    房屋，該屋屋齡已二十七年、係未為保存登記之違章建築（見本院重上更(一)卷第
    八二頁），被上訴人戊○○現住桃園市○○路九六巷十七號一樓，未居住上開房
    屋；被上訴人己○○原居住於屏東潮州鎮○○街五二巷二號，為應付本案之起訴
    始於八十四年十二月八日將戶籍遷入現址（見最高法院八十六年台上字第三００
    七號卷第六０頁），事實上己○○現仍居住於屏東縣潮州鎮○○街五二巷二號，
    故如將編號（10.）之房屋拆除，並不會造成被上訴人己○○有無屋可住之情事，
    為求兩造之訟爭早日解決，莫如將兩造屋齡已達二十年之編號（６）及編號（10.
    ）房屋均為拆除為當。又上訴人所有之編號（６）之房屋，就現狀而言，較被上
    訴人所有編號（10.）之房屋新穎，面積亦較該屋大約三倍，且上訴人於被上訴人
    將分得之土地上亦種有檳榔菁、椰子樹等作物，如採如附圖二所示方案分割，上
    訴人之損失顯屬頗鉅，惟上訴人仍願依前審所定東西向分割方案（即如附圖二所
    示方案）為分割，無非為顧及土地之完整性（避免造成畸零地）及其經濟利益之
    最大效用，從而，被上訴人己○○、戊○○上開主張，自無足採。
八、據上論結：本件上訴為有理由，依民事訴訟法第四百六十三條、第三百八十五條
    第一項、第四百五十條、第七十八條、第八十五條第一項，判決如主文。
中      華      民      國    八十九    年      三      月    十六      日
                                      臺灣高等法院高雄分院民事第三庭
~B1審判長法官  王憲義
~B2法      官  張明振
~B3法      官  賴玉山
右為正本係照原本作成。
如對本判決上訴，須於判決送達後二十日內向本院提出上訴狀，其未表明上訴理由者
，應於上訴後二十日內向本院提出上訴理由書。
中      華      民      國    八十九    年      三      月     十七     日
~B法院書記官  邱麗莉
                                                                        Ｈ


司法院資訊處製作；財團法人民間司法改革基金會備份。
